臺灣雲林地方法院民事簡易判決
111年度港簡字第3號
原      告  長利農產有限公司

法定代理人  陳錫卿
被      告  吳春葩
輔  佐  人  吳羽珏
上列當事人間請求損害賠償等事件，本院於民國111年6月2日言
詞辯論終結，判決如下：
    主　　  文
被告應給付原告新臺幣126,000元，及自民國110年11月19日起至
清償日止，按週年利率百分之5計算之利息。
原告其餘之訴駁回。
訴訟費用由被告負擔百分之30，餘由原告負擔。
本判決原告勝訴部分得假執行。
    事實及理由
一、原告主張：兩造於民國109年9月30日簽訂高麗菜買賣契約（
    下稱系爭契約），約定原告以每分地新臺幣（下同）33,000
    元之價格，向被告收購被告種植於雲林縣四湖區，面積總計
    5分地之高麗菜，原告並已於109年10月15日匯款82,500元訂
    金予被告。嗣原告於109年11月30日至現場巡視，發現被告
    所種植高麗菜品質不佳，遂經被告同意後，改以每分地30,0
    00元之價格收購前開高麗菜。因前開收購價格已經調降，原
    告積欠被告之收購款項尾款即為67,500元（計算式：5分地×
    收購價每分地30,000元－原告已給付被告訂金82,500元＝67,5
    00元）。後於兩造約定採收高麗菜之日即109年12月1日（下
    稱採收當日），原告委由訴外人王建斌攜帶工人前往採收，
    並由王建斌轉交尾款67,500元予被告，被告原依約讓王建斌
    等人採收高麗菜，然被告於王建斌等人採收過程中，又突然
    改稱價金短少5,000元，並阻止、拒絕王建斌等人繼續採收
    ，致王建斌等人僅能採收1分地之高麗菜。被告前開拒絕王
    建斌等人採收之行為，致原告未能於當時取得剩餘4分地之
    高麗菜，而高麗菜非於一定期間內採收不能確保其品質，且
    高麗菜買賣帶有期貨之性質，倘非給付當期之高麗菜，對原
    告而言即喪失契約之目的，依民法第255條、第259條規定，
    原告自得解除系爭契約，並於解除契約及扣除原告已採收價
    值30,000元之1分地高麗菜後，請求被告返還其自原告處受
    領之120,000元（計算式：原告已給付被告訂金82,500元＋王
    建斌轉交給被告之尾款67,500元－1分地之高麗菜作價30,000
    元＝120,000元）。又因被告違背系爭契約之約定，拒絕原告
    採收，故原告另依系爭契約所載「乙方（即被告）違約者，
    則必須賠償甲方（即原告）農作總金額的10倍作為補償」之
    約定（下稱系爭違約條款），請求被告給付違約金300,000
    元。爰依民法第255條、第259條及系爭違約條款約定提起本
    件訴訟。並聲明：被告應給付原告420,000元，及自起訴狀
    繕本送達被告之翌日起至清償日止，按週年利率百分之5計
    算之利息。
二、被告則以：被告不曾同意原告將收購價格降為每分地30,000
    元，原告應仍以每分地33,000元，即總價165,000元（計算
    式：5分地×收購價每分地33,000元＝165,000元）之價格收購
    前開高麗菜。原告主張調降收購價部分，是被告輔佐人所種
    植另外一塊面積4.8分地高麗菜的事情，與本件無關，原告
    所述不實。又王建斌於109年12月1日當日僅交付被告62,500
    元，尚積欠被告20,000元款項（計算式：165,000元－原告已
    給付被告訂金82,500元－被告辯稱王建斌轉交給被告之尾款
    為62,500元＝20,000元）未為給付，被告自得拒絕原告採收
    前開高麗菜等語置辯。並聲明：原告之訴駁回。
三、本院得心證理由 
　㈠原告主張兩造間訂有系爭契約，原告已於締約時先給付被告8
    2,500元，並約定原告得於採收當日如期採收高麗菜，被告
    於當日亦同意讓原告採收，惟於採收過程中，因高麗菜收購
    價額問題，原告經被告制止而未能繼續採收。又高麗菜非於
    一定期間內採收不能確保其品質，高麗菜買賣亦帶有期貨之
    性質，倘非給付當期之高麗菜，對原告而言即喪失契約之目
    的等情，業據提出系爭契約書為證（見本院卷第101頁），
    並經被告同意原告上開主張（見本院卷第88頁至第89頁、第
    114頁），自堪信為真實。
　㈡按給付有確定期限者，債務人自期限屆滿時起，負遲延責任
    ；依契約之性質或當事人之意思表示，非於一定時期為給付
    不能達其契約之目的，而契約當事人之一方不按照時期給付
    者，他方當事人得不為前條之催告，解除其契約；契約解除
    時，當事人雙方回復原狀之義務，除法律另有規定或契約另
    有訂定外，受領之給付為金錢者，應附加自受領時起之利息
    償還之；因契約互負債務者，於他方當事人未為對待給付前
    ，得拒絕自己之給付。但自己有先為給付之義務者，不在此
    限，民法第229條第1項、第255條、第259條第2款、第264條
    第1項定有明文。再按當事人主張有利於己之事實者，就其
    事實有舉證之責任，民事訴訟法第277條前段亦有明文。原
    告主張本件高麗菜收購價格從原先之每分地33,000元，經兩
    造合意降價為每分地30,000元，及原告於採收當日委請王建
    斌轉交被告67,500元等部分，均為被告所否認，並以前詞置
    辯，自應由原告就前開部分負舉證之責任。另依系爭契約所
    載，被告依約定對原告負有給付5分地高麗菜之清償責任，
    被告辯稱於採收當日已讓原告採收3.5分地之高麗菜，然原
    告稱其僅採收1分地之高麗菜，依前開說明，即應由被告對
    其所抗辯有利於己之事實負舉證之責。經查：
　⒈兩造間約定原告應以每分地30,000元之價格收購高麗菜；原
    告於採收當日已透過王建斌轉交被告67,500元，故原告已向
    被告給付全額買賣價金150,000元：
　　原告依系爭契約約定，原應以每分地33,000元之價格，向被
    告收購高麗菜，有系爭契約附卷可參（見本院卷第101頁）
    ，堪予認定。原告主張被告已同意降價為以每分地30,000元
    之價格收購，此從被告於採收當日報案時，向警方供稱原告
    短少5,000元款項，並聲稱只有收到62,500元，經計算後，
    可以得知被告已經同意降價以每分地30,000元，即總價150,
    000元的價格讓原告收購，僅就收受尾款為62,500元或67,50
    0元為爭執，否則不會僅稱短少5,000元等情即可證明（見本
    院卷第70頁、第82頁、第115頁)。又原告法定代理人陳錫卿
    與被告因本件高麗菜收購問題，均曾互相提起刑事告訴，於
    該刑事告訴案件警方調查及檢察官訊問中，王建斌於警方詢
    問及檢察官訊問時均證稱：陳錫卿於採收前匯款67,500元給
    我，由我於採收當日如數轉交被告，經被告當場點收後才開
    始採收，被告還有幫工人買早餐並借用隔壁花生園空地讓我
    們停放車輛，採收過程中被告說錢不夠，我確認被告是爭執
    短少5,000元，被告有提到菜的品質不好有協議要減價、「
    給你們少算你們還給不夠」等語明確，經本院調閱雲林縣警
    察局雲警西偵字第1101000062號刑案偵查卷宗（下稱警方卷
    宗)暨所附調查筆錄及台北富邦銀行轉帳紀錄列印資料、臺
    灣雲林地方檢察署110年度偵字第1318號偵查卷宗（下稱偵
    查卷宗）暨所附訊問筆錄核實無誤。本院審酌如依原告所述
    降低收購價額後，系爭契約總價應為150,000元（計算式：5
    分地×收購價每分地30,000元＝150,000元），扣除原告先前
    已給付之82,500元後，原告本應向被告給付67,500元之尾款
    ，然因被告爭執僅收受尾款62,500元，其價差為5,000元，
    與原告及王建斌前開所述均相符合，且被告於當場清點王建
    斌所交付之金額後，有同意王建斌及工人採收高麗菜，亦可
    推論被告於收受尾款時，應有同意原告以每分地30,000元之
    價格收購，是本院依調查證據之結果，堪信原告主張兩造有
    協議降低收購價格為每分地30,000元，及原告於採收當日委
    由王建斌將67,500元交付予被告等情為真實。至被告輔佐人
    雖於本院審理中為被告辯稱降價部分是輔佐人所種植的面積
    4.8分地高麗菜，與本件無關云云，然未據被告或輔佐人提
    出相關證明，自難作為有利被告之論據，附此敘明。　　
　⒉原告於採收當日，應僅採收1分地，價值30,000元之高麗菜：
　　被告雖另辯稱原告已採收面積3.5分地之高麗菜云云，然依
    原告提出之現場影像截圖，及警方卷宗所附現場照片（見本
    院卷第93頁至第99頁），尚無從判斷原告於採收當日實際採
    收之數量及範圍，被告亦未就其主張舉證以實其說，難以採
    信為真實。然原告就此部分自承其已採收面積1分地，價值3
    0,000元之高麗菜而為自認，參酌被告自承面積5分地之高麗
    菜約需2日收成完畢（見本院卷第71頁），而證人王建斌於
    偵查中證述被告於第1天上午10時許即拒絕讓其等採收（見
    偵查卷宗第15頁），顯見原告採收不到1日，自當信原告所
    述為真實。　
　⒊被告就自己給付部分已陷於給付遲延，原告依民法第255條、
    第259條第1款規定，主張解除契約，並請求被告返還120,00
    0元，為有理由：
　⑴系爭契約買賣總價為150,000元，且原告亦已將全部價金如數
    給付被告等情，業如前述。而系爭契約定有履行期間，亦為
    被告所不爭執（見本院卷第88頁），被告於履行期間屆至仍
    拒絕給付，自應負給付遲延責任。被告雖辯稱原告給付款項
    不足，被告得拒絕原告採收高麗菜云云，然依前述，原告已
    給付被告全部價金，並無原告未為對待給付之情形，被告卻
    未依約讓原告採收剩餘面積4分地之高麗菜，被告就自己依
    約應為給付部分已陷於給付遲延且可歸責，自不得依民法26
    4條第1項規定，拒絕自己部分之給付。
　⑵原告主張未採收部分之高麗菜已不能確保其品質，且高麗菜
    買賣帶有期貨之性質，非於採收當日給付當期之高麗菜，對
    原告而言即喪失契約之目的等情，為被告所同意，業如前述
    ，原告自無須定相當期限催告被告履行。原告先後以民事起
    訴狀、民事準備書狀向被告為解除契約之意思表示，並分別
    於110年11月18日、同年12月10日送達被告（見本院卷第7頁
    至第11頁、第27頁至第31頁、第59頁、第63頁），則原告依
    民法第255條規定，解除系爭契約，並依同法第259條第1款
    規定請求被告於扣除原告已受領之面積1分地，價值30,000
    元之高麗菜價金後，返還其餘120,000元部分，於法有據，
    應予准許。
　㈢原告依系爭違約條款約定，請求被告給付6,000元為有理由；
    逾此範圍之部分，則無理由：
　⒈按約定之違約金額過高者，法院得減至相當之數額；債務已
    為一部履行者，法院得比照債權人因一部履行所受之利益，
    減少違約金；解除權之行使，不妨礙損害賠償之請求，民法
    第252條、第251條、第260條定有明文。違約金係當事人約
    定契約不履行時，債務人應支付之懲罰金或損害賠償額之預
    定，以確保債務之履行為目的。雖不以訂定書面為必要，而
    為諾成契約或非要式契約，然仍須經兩造意思表示合致，始
    得拘束雙方。尤以懲罰性違約金，性質上為違約之制裁，更
    應有明確之合意(最高法院106年度台上字第81號民事判決意
    旨參照)。而違約金是否相當，應依一般客觀事實、社會經
    濟狀況及當事人所受損害情形，以為衡量之標準，若所約定
    之額數，與實際損害相懸殊者，法院自得酌予核減。
　⒉經查，系爭違約條款載明於一方違約時，他方應以農作總金
    額10倍作為補償，文義上並未有制裁性或懲罰性，核其性質
    應屬損害賠償額預定之違約金，依前開規定，不因原告解除
    權之行使而妨礙違約金之請求。又兩造間約定收購之高麗菜
    總價為150,000元，原告請求被告給付高於全部履行利益之3
    00,000元違約金，顯然偏高。本院審酌原告雖自述因被告違
    約，須賠償其合作廠商420,000元，惟原告又自承當時高麗
    菜菜價並未崩盤，為中等價位（見本院卷第117頁)，原告尚
    得於市場上收購不足之高麗菜，以迴避其對第三人之違約賠
    償責任；被告亦自稱其因原告未給付全額款項，致未經採收
    之剩餘高麗菜全數棄置而損壞，同樣蒙受損失等情，及原告
    已採收面積1分地之高麗菜所受之利益，並參酌本件依一般
    客觀事實，社會經濟狀況，原告所受損害情形及被告如能依
    約履行時，原告可享受之一切利益之標準，足認原告依系爭
    違約條款約定，請求被告給付違約金300,000元，核屬過高
    ，殊非公允，應酌減為6,000元為適當。
　㈣末按給付無確定期限者，債務人於債權人得請求給付時，經
    其催告而未為給付，自受催告時起，負遲延責任。其經債權
    人起訴而送達訴狀，或依督促程序送達支付命令，或為其他
    相類之行為者，與催告有同一之效力，民法第229條第2項定
    有明文。又遲延之債務，以支付金錢為標的者，債權人得請
    求依法定利率計算之遲延利息；應付利息之債務，其利率未
    經約定，亦無法律可據者，週年利率為百分之5，民法第233
    條第1項前段及第203條亦有明文。本件原告之請求，核屬無
    確定期限之給付，自應經原告催告未為給付，被告始負遲延
    責任。準此，原告請求被告給付自起訴狀繕本送達被告之翌
    日即110年11月19日（見本院卷第65頁）起至清償日止，按
    週年利率百分之5計算之利息，核無不合，應予准許。
四、綜上所述，原告依民法第255條、第259條及系爭違約條款約
    定，請求被告給付如主文第1項所示（計算式：120,000元＋6
    ,000元＝126,000元），為有理由，應予准許；逾此範圍之請
    求則無理由，應予駁回，並依民事訴訟法第436條第2項、第
    389條第1項第3款規定，依職權宣告假執行。
五、本件事證已臻明確，當事人其餘攻擊防禦方法及所提證據，
    經審酌後，核與判決結果不生影響，爰不逐一論述，併此敘明
    。
六、訴訟費用負擔之依據：民事訴訟法第79條。
中　　華　　民　　國　　111 　年　　6 　　月　　23　　日
                  北港簡易庭      法  官  詹皇輝
以上正本證明與原本無異。
如不服本判決，應於送達後20日內，向本院北港簡易庭提出上訴
狀並表明上訴理由，如於本判決宣示後送達前提起上訴者，應於
判決送達後20日內補提上訴理由書（須附繕本）。
中　　華　　民　　國　　111 　年　　6 　　月　　23　　日
                                  書記官  伍幸怡